【裁判字號】    98,家訴,14
【裁判日期】    990622
【裁判案由】    請求分配夫妻剩餘財產
【裁判全文】
臺灣屏東地方法院民事判決              98年度家訴字第14號
原      告  乙○○
被      告  甲○○
上列當事人間請求請求剩餘財產分配事件，本院於民國99年6 月
8 日言詞辯論終結，判決如下：
    主       文
被告應給付原告新臺幣貳萬捌仟捌佰肆拾陸元。
原告其餘之訴駁回。
本判決第一項得假執行。
原告其餘假執行之聲請駁回。
訴訟費用由原告負擔。
    事實及理由
一、按訴狀送達後，原告不得將原訴變更或追加他訴。但請求之
    基礎事實同一者，不在此限。民事訴訟法第第255 條第1項
    第2 款定有明文。查本件原告原請求被告將坐落屏東縣萬丹
    鄉○○段251 地號土地及其上門牌編號屏東縣萬丹鄉○○村
    ○○街○段151 號建物所有權各2 分之1 移轉予原告，充作
    夫妻剩餘財產之分配；嗣追加應列入分配之數額，並變更聲
    明為：被告應給付原告新臺幣（下同）6,115,174 元，請求
    之基礎事實同一，核與上揭規定相符，先予敘明。
二、本件被告經合法通知，未於言詞辯論期日到場，核無民事訴
    訟法第386 條各款所列情形，爰依原告之聲請，由其一造辯
    論而為判決。
三、原告主張：兩造前於民國58年7 月4 日結婚，婚後未約定適
    用何種夫妻財產制，嗣原告於94年8 月15日訴請離婚，業經
    法院判決准予兩造離婚確定，兩造間之夫妻財產制關係亦已
    因離婚而消滅，原告自得依夫妻剩餘財產分配請求權，請求
    平均分配其與被告之剩餘財產。因原告並無任何財產，而被
    告則名下尚有坐落屏東縣萬丹鄉○○段251 地號土地及其上
    門牌編號及其上門牌編號屏東縣萬丹鄉○○村○○街○段15
    1 號建物（未辦理保存登記建物，前經查封並拍定，暫時建
    號：未685 ）之所有權，價值合計5,309,200 元且被告另於
    郵局及臺灣新光商業銀行股份有限公司（下稱新光銀行）等
    銀行有存款，另依其91年至95年間之財產及所得資料合計有
    6,921,149 元，係被告為減少原告對於剩餘財產之分配，而
    於法定財產制關係消滅前5 年內處分之婚後財產，應予追加
    計算，則原告自得請求分配被告上開房地、存款及處分之財
    產2 分之1 ，爰依民法第1030條之1 第1 項本文提起本訴，
    並在上開金額之2 分之1 即6,115,174 元範圍內請求被告為
    給付，而聲明：(一)被告應給付原告6,115,174 元；(二)願供擔
    保，請求准予宣告假執行。被告則經合法通知未於言詞辯論
    期日到場，亦未提書狀作何聲明陳述。
四、按夫妻得於結婚前或結婚後，以契約就本法所定之約定財產
    制中，選擇其一，為其夫妻財產制，夫妻未以契約訂立夫妻
    財產制者，除本法另有規定外，以法定財產制為其夫妻財產
    制，民法第1004條、第1005條定有明文。又按法定財產制關
    係消滅時，夫或妻現存之婚後財產，扣除婚姻關係存續中所
    負債務後，如有剩餘，其雙方剩餘財產之差額，應平均分配
    ；夫妻現存之婚後財產，其價值計算以法定財產制關係消滅
    時為準。但夫妻因判決而離婚者，以起訴時為準，民法第10
    30條之1 第1 項前段及第1030條之4 第1 項亦有明文。本件
    原告主張兩造前於58年7 月4 日結婚，婚後未約定適用何種
    夫妻財產制，嗣原告於94年8 月15日訴請離婚，現已經法院
    判決准予兩造離婚確定等情，業據提出戶籍謄本、本院94年
    度婚字第396 號、臺灣高等法院高雄分院95年度家上字第65
    號及最高法院96年度台上字第1745號判決影本各1 份為證，
    並經本院依職權調取上開民事卷宗閱明無訛，堪信屬實。故
    原告自得依前揭規定訴請分配剩餘財產，且兩造現存之婚後
    財產範圍及價值之計算以法定財產制關係消滅時即原告起訴
    離婚時即94年8 月15日為準，核先敘明。
五、經查：
  (一)關於被告之婚後財產，原告主張被告於郵局及新光銀行等有
    開立存款帳戶並聲請本院函查其於離婚起訴時之相關金融帳
    戶及存款餘額，經本院依聲請及職權查知，被告至94年8 月
    15日止，在屏東歸來郵局之存簿儲金帳戶及劃撥儲金帳戶
    32,048元及961 元，合計33,009元；在新光銀行萬丹分行
    活期存款及和生分行活期儲蓄存款各有8,860 元及3,076 元
    ，合計11 ,936元；於華南商業銀行內埔分行有存款88 8
    元；另持有新光金融控股股份有限公司股份524 股，於94
    年8 月15日之每股股價為31.55 元，換算後價值16,532.2
    元，合計62,365.2元一節，有中華郵政股份有限公司屏東郵
    局99年1 月12日屏營字第0995000056號函所附交易明細影本
    6 紙、新光銀行99年1 月5 日（99）新光銀業拓字第0018號
    函所附交易明細、華南商業銀行內埔分行99年4 月1 日華內
    存字第990150號函附之存款往來明細2 紙及元富證券股份有
    限公司99年4 月28日（99）元股代字第137 號函在卷可憑（
    見卷(一)第187-197 、卷(二)104-105 、116 頁），則被告上開
    金融機構存款及股票價值合計62,365.2元即應列入被告婚後
    財產計算。
  (二)原告另主張系爭房地為被告所有應列入被告婚後財產範圍云
    云，惟其亦自陳系爭土地為66年9 月2 日被告因受贈與取得
    ；另其上建號685 號之房屋即門牌編號為未辦理保存登記之
    建物，是兩造結婚前即存在之祖厝，是被告父親生前連同上
    開土地一併贈與被告等語（見本院卷(二)第121 頁），並有原
    告提出之土地及建物（因遭查封而登記建號）登記謄本影本
    1 紙附卷可參（見卷(一)第31-32 頁），則系爭土地及房屋既
    係被告受贈與無償取得，依民法第1030條之1 第1 項第1 款
    規定，並不得納入被告婚後財產範圍計算，是原告上開主張
    ，即屬無據。
  (三)至原告另主張被告為減少原告關於夫妻剩餘財產之分配，而
    隱匿其自91年至95年間之薪資及所得合計6,921,149 元云云
    。惟原告上開金額僅係將被告自91年至95年間之財產所得資
    料全部加總計算，有原告提出之98年10月19日補充理由狀附
    表及附件可佐（見卷(一)第100-107 頁），惟其中究何部分被
    告係供自身生活花用、何部分於兩造起訴離婚時尚存在，或
    何部分係被告確有出於減少原告對於剩餘財產分配而故意隱
    匿之情形，均未見原告提出任何說明或證據佐證，是其主張
    上開金額應視為被告現存婚後財產尚不足採信。
  (四)另關於原告之婚後財產部分，經本院依職權調取原告財產資
    料顯示，原告尚有車牌號碼3WB-7606號汽車一輛，惟原告陳
    稱該車輛已一、二十年車齡，且離婚後已未再使用，現並無
    價值等語（見本院卷(二)第120 頁），本院審酌該車輛係1983
    年出廠，確已甚為老舊，客觀上確已無市場價值可言，原告
    所述應堪採信；另原告於金融機構存款部分，至94年8 月15
    日止，其在萬丹郵局及高雄新興郵局尚有存款481 元及12
    7 元，合計608 元；於臺北富邦商業銀行建成分行有存款
    1,467 元；於中國信託商業銀行存款366 元；於新光銀
    行屏東分行有存款231 元、同行庫萬丹分行有79元，合計31
    0 元；於玉山商業銀行屏東分行有存款720 元；另持有
    新光金融控股股份有限公司股份6 股，每股當日股價31.55
    元，換算價值189.3 元；於合作金庫商業銀行屏東分行存
    款1,013 元，共計4,673.3 元等情，有中華郵政股份有限公
    司屏東郵局99年3 月29日屏營字第0995000739號函、臺北富
    邦商業銀行股份有限公司營運作業部99年4 月1 日北富銀營
    作字第9908549 號函、中國信託商業銀行股份有限公司99年
    4 月1 日中信銀字第09922271204452號函、新光銀行99年4
    月2 日（99）新光銀業拓字第1288號函、玉山銀行個人金融
    事業處99年4 月19日玉山個（服）字第09 90326038 號函、
    元富證券股份有限公司99年4 月28日（99）元股代字第137
    號函及合作金庫商業銀行屏東分行99年5 月18日合金屏存字
    第0990001471號函附卷可憑（見本院卷(二)第99、108-109 、
    111 、114 、116 、129 頁）原告就此不爭執，該部分自應
    列入原告婚後財產計算。
  (五)綜上，被告應納入婚後財產範圍計算者合計為62,365.2元，
    另原告應納入婚後財產計算者計4,673.3 元，則兩造之婚後
    財產差額為57,691.9 元，原告所能取得被告剩餘財產差額2
    分之1 ，即為28,846元（元以下四捨五入）。
六、綜合上述，原告依離婚後之夫妻剩餘財產分配請求權，請求
    被告給付於28,846元範圍內為有理由，應予准許，逾此部分
    ，則失所依據，應予駁回。
七、按所命給付之金額或價額未逾新臺幣五十萬元之判決，法院
    應依職權宣告假執行，民事訴訟法第389 條第1 項第5 款定
    有明文，本判決原告勝訴部分，其金額未逾50萬元，依上開
    規定，應依職權宣告假執行，原告就上開部分陳明願供擔保
    請求准予為假執行之宣告，即無必要；至原告敗訴部分，其
    假執行之聲請，則因訴之駁回而失所依據，應併予駁回。
八、本件事證已臻明確，原告聲請調閱訴外人蔡妃涓名下財產資
    料之證據調查聲明，僅主觀臆測被告可能將財產隱匿於其名
    下，且本院業依其聲請調閱被告在兩造離婚訴訟起訴前5 年
    內之財產明細可供審酌其財產資金流向，原告並未能提出有
    何可疑財產轉移他人名下事證，是原告上開調查證據聲明，
    核無必要；另原告其餘提出之臺灣高等法院高雄分院87年度
    上易字第2713號刑事判決及屏東縣內埔鄉○○段697 、698
    、715 、716 、717 地號、同鄉○○段651 地號土地謄本及
    屏東市○○段○○段2468建號建物謄本，均是訴外人蔡妃涓
    於77至88年間以買賣為登記原因取得；高雄縣大寮鄉○○段
    1427建號建物謄本，則為訴外人張文章於94年2 月2 日第一
    次登記取得（卷(一)第126-163 頁），經本院斟酌後，認為均
    與本件無關且不足以影響本判決之結果，自無逐一詳予論駁
    之必要，併此敘明。
九、據上論結，本件原告之訴一部為有理由，一部為無理由，依
    民事訴訟法第385條第1項前段、第79條，判決如主文。
中    華    民    國    99    年    6     月    22    日
                        家事法庭法  官  林雅莉
以上正本係照原本作成。
如不服本判決，應於收受送達後20日內向本院提出上訴書狀，其
未表明上訴理由者，應於提出上訴後10日內向本院補提理由書狀
（均須按他造當事人之人數附繕本）。
中    華    民    國    99    年    6     月    23    日
                                書記官  胡世瑩

司法院資訊處製作；財團法人民間司法改革基金會備份。
